【裁判字號】    90,訴,154
【裁判日期】    900810
【裁判案由】    遷讓房屋
【裁判全文】
臺灣彰化地方法院民事判決  九十年度訴字第一五四號
    原      告  乙○○
    訴訟代理人  朱元宏律師
                洪明儒律師
    複 代 理人  張皓帆律師
                黃紫芝律師
    被      告  甲○○
右當事人間請求遷讓房屋事件，本院判決如左：
    主      文
被告應自坐落彰化縣彰化市○○段第一九七號土地，以及其上建號一五二號即門牌號
碼彰化縣彰化市○○街二十四號之房屋遷出並交還原告。
訴訟費用由被告負擔。
本判決於原告以新台幣肆佰伍拾萬元供擔保後，得假執行。
    事      實
甲、原告方面：
  一、聲明：如主文第一、二項所示，併陳明願供擔保請准宣告假執行。
  二、陳述：
  （一）查坐落於彰化縣彰化市○○段第一九七號土地，以及其上門牌號碼為彰化縣
        彰化市○○街二十四號，建號一五二號之建物（下稱系爭房地）為原告所有
        。因訴外人謝月年老無依，原告憫其無處可住乃將系爭房地無償借予謝月暫
        時居住，嗣因謝月收養被告，被告乃於原告不知之情況下遷入系爭房地。謝
        月後因病去世，原告欲收回系爭房地使用，方發現被告遷入占用系爭房地之
        事實。經原告多次要求被告遷出系爭房地，均遭拒絕，目前被告仍將其所有
        物品置於系爭房屋中，並將房屋上鎖，顯然仍在占用中，原告無奈，乃提起
        本訴。
  （二）按「無法律上原因而受利益，致他人受損害者，應返還其利益。」、「有左
        列各款情形之一者，貸與人得終止契約：四、借用人死亡者。」、「所有人
        對於無權占有或侵奪其所有物者，得請求返還之。」，民法第一百七十九條
        、第四百七十二條第四款及第七百六十七條第一項，分別定有明文。本件系
        爭房地乃原告無償借予謝月使用，謝月既已死亡，原告乃依法終止使用借貸
        契約並以本書狀之送達做為終止契約意思表示之通知。原告與謝月間使用借
        貸契約既經終止，則被告占有系爭房地乃屬無權占有，且被告占有系爭房地
        並無法律上原因，亦以致原告受有損害，二者間有直接因果關係，因此原告
        依據不當得利之法律關係，以及基於所人地位請求被告應自系爭房地遷出，
        並將系爭房地騰空交還原告。
  （三）被告答辯略謂系爭房地係為被告相傳三代之住所，先後由謝何稻、謝月及被
        告擔任戶長，被告係為善意占有，且系爭房屋自謝何稻作為住所使用迄今達
        四十二年之久，應視為不定期限租賃，主張無使用借貸之情，原告之訴係無
        理由云云。按民法第四二一條第一項規定，租賃係當事人約定一方以物租與
        他方使用收益，他方支付租金之契約。惟查，系爭房地係由原告借予謝月使
        用，並未收取任何費用，此種無償之性質係屬使用借貸關係，誠與租賃有間
        ，被告所辯並非事實，不足採信。
  （四）被告另謂原告取得系爭房屋之時無力購置財產，系爭房屋係由謝何稻及謝月
        出資以原告名義購買，且謝月另有贈與原告不動產之情事，稱謝月無處可居
        而由原告將系爭房地借予其使用之事並非為真云云。惟查，被告所辯系爭房
        地係由謝何稻及謝月出資購買云云，與事實不符，且關於出資購買一事，被
        告並未提出任何證據證明，顯見此係空言抗辯，並不足採。復查，原告係為
        謝何稻之養子，謝何稻欲將其所有財產分配與原告，故有要求謝月將不動產
        移轉與原告之舉，此即被告所稱贈與一事之由來；且查，蓋因謝月名下並無
        任何財產，原告始將系爭房屋無償借予其使用，被告曲解事實混淆真相，其
        心可議。
  （五）末按，民法規定之善意占有，係為無權占有之再分類，在有權占有，無區分
        善意與惡意之必要（王澤鑑著民法物權第二冊占有，第三十六頁參照）。查
        被告屢稱其與謝月係善意占有使用系爭房地，是以系爭房地為被告無權占有
        之事實，足堪認定，原告起訴主張被告返還系爭房地，確有理由。
  三、證據：提出土地及建物登記謄本各一份、被告及謝月之戶籍謄本各一份、地價
            稅及房屋稅證明書各一份，並聲請履勘現場。
乙、被告方面：
  一、聲明：駁回原告之訴及其假執行之聲請，訴訟費用由原告負擔。
  二、陳述：
  （一）系爭彰化市○○街二十四號房屋，自始即由被告先祖父謝何稻當戶長所定居
        ，四十八年二月十七日由先母謝月繼為戶長，八十八年三月九日再由被告繼
        為戶長，因此該屋不僅係被告相傳三代之住所，亦為安奠謝家神主牌位，並
        由被告無間斷早晚祭拜及管理之處所，是以，被告及祖先占有使用系爭房屋
        ，按民法第九四０、九四四、九四七條之規定為善意占有人，應無疑義。
  （二）原告為先祖父之螟蛉子，其於四十七年一月三十日取得系爭房地時，年僅十
        九歲，且在求學階段，無力購買，顯然由先祖父及先母出資以原告名義置產
        ，之後即設籍於該房地作為永久住所。另被告先母謝月則將原住所彰化市○
        ○路二三七號房地於四十九年二月十九日贈與原告，並非原告所言謝月年老
        無依，無處可住及使用借貸關係。
  （三）原告自五十五年九月一日遷出移居美國，且長年定居國外，從未過問參與謝
        家祖先祭祀事宜，而對該屋各項設備、水電及修繕費等均置之不理。而先母
        過世前數年之病、老皆由被告盡孝服侍照顧，並遵從先母遺命，相續祭拜祖
        先，則該房屋由被告接管占有，亦符合民法第九四七條規定，況且多年所負
        各項費用，按同法第九五四、九五五條規定亦有可向原告請求償還之權利。
  （四）綜上所述，系爭房地自被告先祖父作為住所迄今已達四十二年之久，參酌民
        法第四二二、四五一條規定，依租賃關係應視為不定期之租賃。何況被告先
        母謝月均以善意占有人定居該房屋數十年，原告卻虛造使用借貸，顯與事實
        不符，故原告之起訴實無理由。
  三、證據：提出住所戶長系統表一份、戶籍謄本三份、戶口名簿影本一份、贈與契
            據影本一份、房屋稅、電費、自來水費收據影本資料。
丙、本院依聲請會同彰化地政事務所人員履勘現場，並製有勘驗筆錄及土地複丈成果
    圖。
    理      由
一、原告主張坐落於彰化縣彰化市○○段第一九七號土地，以及其上建號一五二號即
    門牌號碼為彰化縣彰化市○○街二十四號（按：改編前為長興里永昌街十四號）
    之建物均為原告所有，現為被告占有使用之事實，業據原告提出土地及建物登記
    謄本各一份、地價稅及房屋稅證明書各一份，被告之戶籍謄本一份為證，並經本
    院會同彰化地政事務所人員履勘現場，製有勘驗筆錄及土地複丈成果圖各一份附
    卷可據，且被告亦自認占有使用系爭房地，自堪信原告此部分之主張為真實。
二、次查被告雖辯稱被告之先祖父、先母及被告三代均以系爭房地作為住所，善意占
    有迄今已達四十二年之久，應視為不定期之租賃關係云云，並提出住所戶長系統
    表一份、戶籍謄本三份、戶口名簿影本一份、房屋稅、電費、自來水費收據影本
    資料等為證，惟查依被告所提出之前揭資料，僅足證明被告確有占有使用系爭房
    地之事實，尚不足證明兩造間存有不定期租賃之法律關係，且為原告所否認，況
    被告亦自承從未支付租金，核與租賃關係須以支付租金為要件顯然有別，是被告
    此部分抗辯，自無從採信。此外，被告復未能提出其他積極確切之證據證明對於
    系爭房地有何合法使用權源，則原告主張被告係無權占有系爭房地，即非無據。
三、按所有人對於無權占有或侵奪其所有物者，得請求返還之，對於妨害其所有權者
    ，得請求除去之，有妨害其所有權之虞者，得請求防止之，民法第七百六十七條
    定有明文。本件被告並無正當權源占用系爭房地，屬無權占有，從而，原告請求
    被告應自坐落彰化縣彰化市○○段第一九七號土地，以及其上建號一五二號即門
    牌號碼彰化縣彰化市○○街二十四號之房屋遷出並交還原告，即無不合，應予准
    許。
四、又原告陳明願供擔保聲請宣告假執行，核無不合，爰酌定相當擔保金額宣告之。
五、兩造其餘攻擊或防禦方法，經本院斟酌後，認為均不足以影響本件判決結果，爰
    不一一論列，併此敘明。
據上論結：本件原告之訴為有理由，依民事訴訟法第七十八條、第三百九十條第二項
，判決如主文。
中      華      民      國    九十      年      八      月      十      日
                                        臺灣彰化地方法院民事第三庭
~B法      官  李進清
右為正本係照原本作成。
如對本判決上訴須於判決送達後二十日內向本院提出上訴狀
~B法院書記官  謝秋德
中      華      民      國    九十      年      八      月      十三    日


司法院資訊處製作；財團法人民間司法改革基金會備份。
